【裁判字號】    97,上,908
【裁判日期】    980324
【裁判案由】    清償借款
【裁判全文】
臺灣高等法院民事判決                   97年度上字第908號
上  訴  人  楹峰實業股份有限公司
兼      上
法定代理人  戊○○
共      同
訴訟代理人  丁○○
被上訴人    乙○○
上列當事人間請求清償借款事件，上訴人對於中華民國97年8月7
日臺灣板橋地方法院97年度訴字第790號第一審判決提起上訴，
本院於中華民國98年3月10日言詞辯論終結，判決如下：
    主    文
上訴駁回。
第二審訴訟費用由上訴人負擔。
    事實與理由
一、被上訴人起訴主張：上訴人楹峰實業股份有限公司（以下稱
    楹峰公司）於民國（下同）92、93年間陸續向伊借款，共計
    新台幣（下同）300萬元，清償後嗣復於94年6月21日向伊借
    款200萬元，伊於96年8月間將離職時要求上訴人楹峰公司清
    償，上訴人戊○○即楹峰公司法定代理人遂以自己名義簽發
    原判決附表所示支票予伊以為清償，足見上訴人楹峰公司及
    戊○○均已同意應在系爭支票到期時將款項返還，詎伊依期
    提示未獲兌現，伊自得請求上訴人楹峰公司返還借款。至於
    上訴人戊○○以其名義開立之系爭支票未獲兌現，應對伊負
    票據責任。上訴人楹峰公司及戊○○均對伊負有清償責任，
    惟其中一人還款，另一人於清償範圍內即同免責任，為不真
    正連帶等語。並聲明：(一)上訴人告戊○○應給付被上訴人
    200萬元及自支付命令送達之翌日起至清償日止，按年息6%
    計算之利息。(二)上訴人楹峰公司應給付被上訴人200萬元，
    及自追加聲明狀送達之翌日起至清償日止，按年息5%計算之
    利息。(三)前二項上訴人如任一為給付，其他上訴人於清償範
    圍內同免給付責任。
二、上訴人則以：上訴人楹峰公司曾向被上訴人借款300餘萬元
    ，部分清償後，雖尚有200萬元未還，惟被上訴人已於93年1
    月間上訴人楹峰公司辦理現金增資時將，將對上訴人楹峰公
    司之200萬元債權，轉化為對上訴人楹峰公司之投資款，上
    訴人已無積欠被上訴人任何款項。原判決附表所示支票並非
    做為清償上訴人楹峰公司欠款之用，而係上訴人戊○○個人
    用以買回被上訴人因借款轉增資所取得之股權，惟因被上訴
    人未轉讓股權，系爭支票始未兌現等語，資為抗辯。
三、原審判決上訴人戊○○應給付被上訴人200萬元及自97年1月
    17日起至清償日止，按年息百分之六計算之利息。上訴人楹
    峰公司應給付被上訴人200萬元及自97年6月17日起至清償日
    止，按年息百分之五計算之利息。如任一上訴人為給付，其
    他上訴人於清償範圍內同免給付責任。上訴人不服，提起上
    訴，其上訴聲明為：(一)原判決廢棄。(二)上開廢棄部分，被上
    訴人在第一審之訴駁回。(三)第一、二審訴訟費用由被上訴人
    負擔。被上訴人答辯聲明為：上訴駁回，第二審訴訟費用由
    上訴人負擔。
三、查被上訴人主張上訴人楹峰公司向其借款，尚有200萬元未
    償，96年8月間其要求上訴人楹峰公司清償，上訴人楹峰公
    司法定代理人即上訴人戊○○即以自己名義簽發並交付如原
    判決附表所示面額共計200萬元之支票3紙，惟該等支票經屆
    期提示均未獲兌現等情，業據被上訴人提出郵政跨行匯款申
    請書、楹峰公司請款單及轉帳傳票影本各1紙、系爭支票及
    退票理由單影本各3紙為證（見原審卷第40至42頁、原法院
    97年度促字第2145號卷第4至5頁），上訴人對於上開請款單
    、支票及退票理由單之真正，及曾積欠被上訴人200萬元借
    款乙節，並不爭執，惟辯稱被上訴人於93年1月間上訴人楹
    峰公司辦理增資時將，已將該200萬元之債權，轉化為對上
    訴人楹峰公司之投資款云云，是本件兩造之爭執厥為：(一)被
    上訴人有無將先前借予上訴人公司之借款200萬元，轉為對
    於上訴人公司之投資款？(二)被上訴人對於上訴人楹峰公司是
    否仍有200萬元之借款債權存在？(三)上訴人戊○○應否就原
    判決附表所示3紙支票負票據責任？
四、茲就上開爭點，析述本院得心證之理由如下：
（一）被上訴人有無將先前借予上訴人公司之借款200萬元，轉
      為對於上訴人公司之投資款？
  １、查上訴人主張上訴人楹峰公司於91年12月4日開立受款人
      為被上訴人，日期分別為92年12月6日、92年12月9日及92
      年12月12日，面額各100萬元之支票3紙，經被上訴人於91
      年12月5日受領，用以償還上訴人楹峰公司向被上訴人之
      借款，嗣其中92年12月6日支票號碼AD0000000號面額100
      萬元之支票，經被上訴人提示兌現，其餘二紙面額共200
      萬元之支票票款則經被上訴人同意轉為投資款等情，業據
      其提出上訴人楹峰公司91年11月4日轉帳傳票、經被上訴
      人簽收之支票影本3紙、上訴人楹峰公司92年12月5日及92
      年12月31日轉帳傳票、上訴人楹峰公司設於台灣銀行之帳
      戶資料為證（見本院卷第81至85頁）。又上訴人楹峰公司
      於93年初辦理現金增資，增資後被上訴人獲配上訴人楹峰
      公司股票2張，每股10元，每張股數為10萬元，合計200萬
      元，並獲選為上訴人楹峰公司董事，有被上訴人名義之股
      票及股票存根各二張、及上訴人楹峰公司之變更登記表在
      卷可稽（見本院卷第17至20頁），而上訴人楹峰公司於現
      金增資前原每月給付被上訴人借款利息2萬元，惟自93 年
      辦理現金增資後，即按月給付被上訴人董事酬勞25000元
      ，而不再給付被上訴人借款利息，亦有上訴人楹峰公司92
      年支付被上訴人利息之轉帳傳票、利息支票，及上訴人楹
      峰公司支付被上訴人董事酬勞之薪資表在卷足憑（見本院
      卷第15至16頁、第40至45頁），上訴人楹峰公司抗辯上訴
      人楹峰公司於91年12月4日開立3紙支票向被上訴人所借之
      300萬元中未清償之200萬元借款，被上訴人已於93年初上
      訴人楹峰公司辦理現金增資時，轉為投資款，應堪信取。
  ２、被上訴人雖否認有將上開200萬元借款轉為投資款，主張
      上訴人公司之20萬股股票係借名登記於其名下云云，惟上
      訴人楹峰公司既已開立支票用以清償借款，被上訴人屆期
      卻未提示，反而交還上訴人楹峰公司，且未要求上訴人楹
      峰公司另開立展期之支票交換，復於上訴人楹峰公司公司
      增資後，不再請求上訴人楹峰公司給付利息，顯與常情有
      違。且上訴人楹峰公司辦理現金增資，不需要拿人頭作股
      東等情，已據證人即當時上訴人楹峰公司營業部經理許恆
      益證述在卷（見本院卷第99頁背面），而被上訴人若非真
      有參與現金增資，上訴人楹峰公司實無選任其為董事，且
      每月支付被上訴人董事酬勞25000元之必要，被上訴人主
      張其未以借款轉投資參與上訴人楹峰公司現金增資，應非
      可取。
（二）上訴人對於上訴人楹峰公司是否仍有200萬元之借款債權
      存在？
  １、被上訴人主張除上開借款外，其嗣於94年6月21日又匯款
      200萬元借予上訴人楹峰公司，96年8月間將離職時，請求
      上訴人楹峰公司清償，經上訴人楹峰公司法定代理人上訴
      人戊○○即上訴人楹峰公司法定代理人以自己名義簽發交
      付原判決附表所示支票以為清償，惟屆期提示未獲付款之
      事實，業據其提出郵政跨行匯款申請書、上訴人楹峰公司
      公司96年8月30日請款單、上訴人楹峰公司96年8月30日轉
      帳傳票2紙、支票及退票理由單各3紙為證（見原審卷第40
      至42頁、原法院97年度促字第2145號卷第4、5頁）。上訴
      人雖抗辯因被上訴人要求退股，但公司不得自行將股份買
      回，故被上訴人填寫該請款單，要求上訴人戊○○個人購
      買其股份云云，惟為被上訴人所否認，而上訴人所辯被上
      訴人要求上訴人戊○○個人購買其股份，卻填寫上訴人楹
      峰公司之請款單，已有違常情，且該請款單說明欄記載「
      還股東款，向邱副總借款（93年借），10/30 50萬
      A304468，11/30 50萬 A0000000，12/30 100萬 A0000000
      」，全與股份之買賣無涉。上訴人雖抗辯系爭請款單係被
      上訴人所填寫，不得以之認定上訴人楹峰公司有積欠上訴
      人款項，惟請款單說明欄上僅「還股東款」、「10/30 50
      萬」「11/30 50萬」「12/30 100萬」為被上訴人所填寫
      ，已據被上訴人陳明在卷（見本院卷第37頁），而「手寫
      的傳票是我寫的……我後來聽說是公司向邱副總借錢，上
      面註明是93年的事情，當時我尚未進來……我是出納作任
      何帳款支出都是經過老闆同意的，請款單上面紀錄，除了
      支票的票據號碼及93年借及表中第三欄憑證種類是我寫的
      ，其餘部分都是經辦邱先生寫的，我開出支票並寫上票據
      號碼後再一併拿給老闆簽名」等情，已據證人丙○○結證
      明確（見本院卷第101頁），又「（問：上訴人公司會計
      流程？）有一個請款明細單，聲請人要填寫，由其主管簽
      名後送上來，我們審核，審核之後就付款，應付票據部分
      流程，會計經理會先看單子，再叫我如何輸入單子，再送
      給出納，有時候出納先開票，然後再送到我這裡……電腦
      傳票是我做的」等情，亦據證人即上訴人楹峰公司會計甲
      ○○證述在卷（見本院卷第100頁背面），而系爭請款單
      簽核欄上除被上訴人外，並經上訴人楹峰公司出納丙○○
      及上訴人楹峰公司法定代理人即上訴人戊○○簽認，且證
      人丙○○及甲○○並依系爭請款單分別製作手寫及電腦輸
      入之轉帳傳票（見原審卷第42頁），而上開轉帳傳票之原
      本及系爭請款單確均列為上訴人楹峰公司之會計憑證，並
      與上訴人楹峰公司其餘之會計傳票單據一同裝訂存放，亦
      據本院調取上訴人楹峰公司之會計傳票原本，查閱無訛。
      系爭請款單既載明目的在返還向股東邱副總即被上訴人之
      借款，經上訴人楹峰公司依會計流程處理，並經上訴人戊
      ○○即上訴人楹峰公司法定代理人簽名確認，足見被上訴
      人係為向上訴人楹峰公司請求返還借款，而填寫系爭請款
      單，上訴人辯稱被上訴人係為要求上訴人戊○○個人購買
      其股份而填寫系爭請款單，應非可取。
  ２、上訴人雖又主張被上訴人原主張上訴人楹峰公司於92、93
      年間向其借款300萬元，尚有200萬元迄未返還，嗣於本院
      始主張上訴人楹峰公司於94年間向其借款200萬元未還，
      前後不一，並非同一事實云云，惟上訴人楹峰公司於92、
      93年間陸續借款，有還又借，92、93年間之借款已還清，
      94年又借200萬元，原判決附表所示3張支票係要還94年的
      借款，被上訴人於原審為證明上訴人楹峰公司向其借款所
      提之匯款單，就是94年6月21日之匯款單，於原審因未注
      意而未請求更正筆錄之記載等情，已據被上訴人陳明在卷
      （見本院卷第119頁背面），而被上訴人確於原審即已提
      出94年6月21日匯款單，主張借款債權請求清償（見原審
      卷第40頁），可認被上訴人於原審就此已有主張。又請款
      單雖載款項為93年所借，惟查「93年借及……是我寫的」
      、「（問：證人有無查證公司是否有欠邱副總的錢？）公
      司的帳似乎很亂，老闆都已經簽名了應該沒有問題。查帳
      部分的會計軟體不在我這邊」、「（問：請問證人在輸入
      這筆款項時有無查借款分錄？）去年所有的請款單，是我
      到的時候再拿出來重新一筆一筆輸入，我輸入時，沒有去
      查借款分錄。轉帳傳票是會計經理教我如何輸入的」等情
      ，已據證人丙○○、甲○○證述在卷（見本院卷第101頁
      背面、第102頁），顯見兩造於填載及審核請款單時並未
      確實查明借款時間，其借款年度應係僅憑記憶請證人丙○
      ○記載，被上訴人既確曾於94年6月21日匯款200萬元借予
      上訴人楹峰公司，有匯款單足憑，上訴人楹峰公司復未舉
      證證明已清償或有其他足資借款債權消滅之事實，則自不
      得以請款單上關於借款年度之差異，而抗辯無借款債權之
      存在。
  ３、按消費借貸之借用人應於約定期限內，返還與借用物種類
      、品質、數量相同之物，未定返還期限者，借用人得隨時
      返還，貸與人亦得定一個月以上之相當期限，催告返還，
      民法第478條定有明文。本件上訴人楹峰公司就積欠被上
      訴人之200萬元借款債務以原判決附表所示支票為清償，
      既為被上訴人所接受，足見被上訴人與上訴人楹峰公司間
      已合意以系爭支票發票日為清償期，上訴人楹峰公司自應
      於約定期限內返還欠款，上訴人楹峰公司用以清償之支票
      既未兌現，其借款債務即未消滅，則被上訴人本於借貸法
      律關係，請求上訴人楹峰公司返還借款200萬元及自原審
      追加聲明狀送達翌日即97年6月17日起至清償日止，按年
      息5%計算之利息，即屬有據。
（三）上訴人戊○○應否就原判決附表所示3紙支票負票據責任
      ？
      按在票據上簽名者，依票上所載文義負責。發票人應照支
      票文義擔保支票之支付。發票人得記載對於票據金額支付
      利息及其利率。利率未經載明者，定為年利六釐。利息自
      發票日起後。但有特約者，不在此限。票據法第5條、第
      126條、第28條定有明文。查上訴人戊○○依系爭請款單
      之記載，分別簽發96年10月30日支票號碼AA0000000號、
      及96年11月30日支票號碼AA0000000號，面額各50萬元之
      支票2紙，及96年12月30日支票號碼AA0000000號面額之支
      票1紙，交付被上訴人，經被上訴人屆期提示未獲付款之
      事實，有支票及退票理由單在卷可稽（見原法院97年度促
      字第2145號卷第4、5頁），並為上訴人所不爭，而被上訴
      人填寫系爭請款單並非係為要求上訴人戊○○向其購買上
      訴人楹峰公司之股票，已如前述，則上訴人戊○○以被上
      訴人迄未轉讓股權，抗辯其無支付票款之義務，並無足取
      。是則被上訴人主張被上訴人應依票上所載，給付票款，
      及自支付命令送達翌日起至清償日止按年息6%計算之利息
      ，即非無據。
五、綜上所述，被上訴人主張上訴人楹峰公司積欠其借款債務
    200萬元，上訴人戊○○為清償上訴人楹峰公司上開債務而
    簽發交付原判決附表所示3紙支票，屆期提示未獲付款，上
    訴人楹峰公司應負清償債務之責，上訴人戊○○則應依票據
    所載給付票款，為可採。上訴人所辯均為無可取。從而，被
    上訴人本於消費借貸之法律關係，請求上訴人楹峰公司返還
    借款200萬元及自追加聲明狀送達翌日即97年6月17日起至清
    償日止，按年息5%計算之利息；及依票據之法律關係請求上
    訴人戊○○給付票款200萬元及自支付命令送達翌日即97年1
    月17日起至清償日止，按年息6%計算之利息，即非無據。又
    上訴人楹峰公司與戊○○雖各自基於不同之債務發生原因，
    而對被上訴人就同一內容之給付各負全部給付義務，上訴人
    之債務復具有同一之經濟上目的，為屬不真正連帶債務，則
    被上訴人請求上訴人二人各自給付上開債務，倘其中一上訴
    人為給付，他上訴人於給付範圍內同免其責，為有理由，應
    予准許。是則原審判命上訴人如數給付，如其中一上訴人為
    給付，其他上訴人於清償範圍內同免給付責任，於法並無不
    合。上訴意旨指摘原判決不當，求予廢棄改判，為無理由，
    應予駁回其上訴。
七、本件事證已臻明確，兩造其餘之攻擊防禦方法及所提證據，
    經審酌後認均無礙判決之結果，爰不予一一論述。
八、據上論結，本件上訴為無理由，依民事訴訟法第449條第1項
    、第78條，判決如主文。
中    華    民    國    98    年    3     月    24    日
                    民事第三庭
                        審判長法  官  林敬修
                              法  官  吳青蓉
                              法  官  張靜女
正本係照原本作成。
如不服本判決，應於收受送達後20日內向本院提出上訴書狀，其
未表明上訴理由者，應於提出上訴後20日內向本院補提理由書狀
（均須按他造當事人之人數附繕本）上訴時應提出委任律師或具
有律師資格之人之委任狀；委任有律師資格者，另應附具律師資
格證書及釋明委任人與受任人有民事訴訟法第466條之1第1項但
書或第2項（詳附註）所定關係之釋明文書影本。
中    華    民    國    98    年    3     月    24    日
                              書記官  廖麗蓮
附註：
民事訴訟法第466條之1（第1項、第2項）：
對於第二審判決上訴，上訴人應委任律師為訴訟代理人。但上訴
人或其他法定代理人具有律師資格者，不在此限。
上訴人之配偶、三親等內之血親、二親等內之姻親，或上訴人為
法人、中央或地方機關時，其所屬專任人員具有律師資格並經法
院認為適當者，亦得為第三審訴訟代理人。


司法院資訊處製作；財團法人民間司法改革基金會備份。
